【裁判字號】    90,上,365
【裁判日期】    900626
【裁判案由】    損害賠償
【裁判全文】
台灣高等法院民事判決  九十年度上字第三六五號
      上  訴  人  甲○○
      被上訴人    臺灣糖業股份有限公司
      法定代理人  錢秉才
      訴訟代理人  林武接
                  林玉蕙
右當事人間損害賠償事件，上訴人對於中華民國九十年三月八日臺灣臺北地方法院八
十九年度勞訴字第一○七號第一審判決提起上訴，本院判決如左：
    主    文
上訴駁回。
第二審訴訟費用由上訴人負擔。
    事實及理由
一、上訴人主張原任職被上訴人所屬屏東副產加工廠工程師，因表現良好，被上訴人
    乃於民國七十七年六月二十八日以提名表將上訴人自十等工程師調升為十一等專
    業工程師，詎被上訴人竟於同年八月一日又無故將上訴人調降為原職等，十職等
    、十一職等工作內容皆相同，均在被上訴人屏東副產加工廠廠長室擔任一般工程
    師工作，輔導廠長全廠工務業務，直至八十三年屏東副產加工廠停閉為止。嗣上
    訴人於八十九年七月三十一日屆齡退休，僅以十職等十五級領取退休金，上訴人
    因被上訴人無故調降為十職等工程師，致薪資及退休金差額共計新台幣（下同）
    二百零一萬零九百二十元，詳如附表所示。另被上訴人前開調升及調降公文，均
    有送達被上訴人管理課、人事查核、會計課、員關會、職工福利會、勞安課、製
    漿工場等單位，使上述單位同事以奉勸為名，實則吵擾上訴人，要求上訴人不要
    請假、認真工作，致上訴人無法專心工作，嚴重影響身心健康致罹患幻想症，直
    至上訴人退休為止，共十二年，每年受有精神上損害。爰依勞動契約關係（見原
    審卷第十一頁、本院卷第四四頁）請求被上訴人給付薪資及退休金差額二百零一
    萬零九百二十元，另依侵權行為之法律關係請求被上訴人賠償精神上損害三百萬
    元。原審判決上訴人敗訴，爰聲明(一)原判決廢棄。(二)被上訴人應給付上訴人五百
    零一萬零九百二十元。
二、被上訴人則以：被上訴人公司所屬從業人員自十等調升十一等職位，須經報請總
    公司核准後始生效力，被上訴人公司所轄前屏東副產加工廠之人事課雖曾以「員
    工異動通知」通知上訴人調升為廠長室十一等專業工程師，惟該員工異動通知僅
    係提名表，尚未完成派任程序，被上訴人公司核復上訴人仍以原十職等派任，並
    未有調降職可言。是上訴人並無受有薪資、退休金差額等損失。被上訴人既未侵
    害上訴人權利，上訴人即無精神損害，且上訴人主張之侵權行為損害賠償請求權
    已罹於時效等語，資為抗辯，爰聲明駁回上訴。
三、按「公務員兼具勞工身分者，其有關任（派）免、薪資、獎懲、退休、撫卹及保
    險（含職業災害）等事項，應適用公務員法令之規定。但其他所定勞動條件優於
    本法規定者，從其規定」，勞動基準法第八十四條定有明文；又該條所稱公務員
    兼具勞工身分者，係指依各項公務員人事法任用、派用、聘用、遴用而於本法第
    三條所定各業從事工作獲致薪資之人員，所稱其他所定勞動條件，係指工作時間
    、休息、休假、安全衛生、福利、加班費等而言，勞動基準法施行細則第五十條
    亦定有明文。經查，上訴人係由被上訴人在四十九年自行招考之甲種實習員，分
    發至灣裡糖廠製糖工場機械股擔任甲種實習員，並於同年十一月改敘灣裡糖廠製
    糖工場機械股工務員，有臺灣糖業股份有限公司職員登記卡、臺灣糖業公司四十
    九溪人組字第二三一三五九號函在卷可稽，是上訴人並非勞動基準法第八十四條
    所稱之「公務員兼具勞工身分者」，則上訴人本於勞動契約關係請求薪資、退休
    金，非屬公法上事項，本院自有審判權，合先敘明。
四、上訴人主張被上訴人於七十七年六月二十八日將上訴人自十等一般工程師調升為
    十一等專業工程師，卻又於同年八月一日無故調降上訴人為原職等之事實，固據
    提出七十七年六月二十八日台糖屏東副產加工廠員工異動通知、七十七年八月一
    日台糖屏東副產加工廠員工異動通知、上訴人陳情信函等為證（見原審調字卷）
    ，但為被上訴人否認，經查：
  (一)按現代勞務關係中，因企業之規模漸趨龐大受僱人數超過一定比例者，僱主為提
    高人事行政管理之效率，節省成本有效從事市場競爭，就工作場所、內容、方式
    等應注意事項，及受僱人之差勤、退休、撫恤及資遣等各種工作條件，通常訂有
    共通適用之規範，俾受僱人一體遵循，此規範即工作規則。勞工與雇主間之勞動
    條件依工作規則之內容而定，有拘束勞工與雇主雙方之效力，而不論勞工是否知
    悉工作規則之存在及其內容，或是否予以同意，除該工作規則違反法律強制規定
    或團體協約外，當然成為僱傭契約內容之一部。上訴人主張被上訴人於七十七年
    六月二十八日將其自十等一般工程師調升為十一等專業工程師，固據提出該異動
    通知書乙件為證，但關於被上訴人公司權責股長及分類十等非主管人員異動，由
    總廠或直屬單位自行核定報公司備查，茲為配合主管人員遴選結訓儲備候用制度
    推行，嗣後基層主管之任用，請俟公司核復後再行發表，此有被上訴人六十五年
    十一月二日人考字第二三三五一○五九號函示在卷可證（見原審卷第七三頁），
    是被上訴人關於其內部人員升遷條件及方式定有規則，就此上訴人及被上訴人公
    司人員自應受該等規則拘束，至上訴人是否知悉，或是否予以同意，均不影響此
    等規則成為兩造間勞動契約內容之一部，是上訴人自十職等擬調升為十一職等，
    自應俟總公司之核復為據。而綜觀上訴人提出七十七年六月二十八日之調升為十
    一等之異動通知，係由屏東副產加工廠人事課出具，揆諸前開說明，該調升人事
    異動通知，既未經總公司核復，至多僅係屏東副產加工廠之內部作業程序，參以
    屏東副產加工廠另於七十七年七月八日以屏副人字第二三００一００四號函通知
    上訴人「歸級十／十一等專業工程師從調派用乙節，依權責，應報請公司核准始
    生效」，此有該函件附卷可參（見本院卷第三六頁），因此屏東副產加工廠既已
    通知上訴人調升令猶待總公司之核准始生效力在案，上訴人顯已知上開人事異動
    通知尚未生效至明。
  (二)又屏東副產加工廠嗣依前開規定核復規定，雖於七十七年七月七日以副人字第二
    三００一０三號函知總公司人事處：「本廠廠長室二個專業工程師職位，擬派充
    任，報請鑒核」，惟據被上訴人公司人事處於七十七年七月二十八日以七七人考
    字第二三三六一０二一號函復屏東副產加工廠：「貴廠廠長室十／十一等專業工
    程師職位擬由十等待歸級人員甲○○君升任，予以從高歸級乙案，經奉核定：同
    意陳員以原職等派用，並自本（七十七）年八月一日生效」，屏東副產加工廠旋
    即於七十七年八月一日以屏副字第０二六號人事異動通知上訴人仍以十職等專業
    工程師任用，此有該加工廠函、人事處稿、七十七年八月一日異動通知在卷可考
    （見本院卷第三六、三七、四一頁），是上訴人調升十一職等人事令顯未經總公
    司核准，亦無所謂自十一職等調降十職等情事，上訴人主張被上訴人將上訴人調
    升十一職，復又降級為十職等云云，尚乏所據。
  (三)綜上，上訴人主張被上訴人於七十七年六月二十八日將其升任為十一職等專業工
    程師，復於同年八月一日無故將其降級為十職等，不足採信。則被上訴人依上訴
    人所任職等給付薪資，並於上訴人屆齡退休時，依據上訴人所任職等給付退休金
    ，自無不當之處。準此，上訴人請求被上訴人給付薪資及退休金差額二百零一萬
    零九百二十元，即無理由，不應准許。
五、至上訴人另主張前開調升及調降公文，均有送達被上訴人管理課、人事查核、會
    計課、員關會、職工福利會、勞安課、製漿工場等單位，使上述單位同事以奉勸
    為名，實則吵擾上訴人，要求上訴人不要請假、認真工作，致上訴人無法專心工
    作，嚴重影響身心健康致罹患幻想症乙節，固據提出重大傷病免自行部分負擔證
    明卡乙件為證（見本院卷第二二頁）。惟依上訴人主張之事實觀之，其所陳稱之
    侵權行為人皆為其「身旁同事」，而非被上訴人，難認被上訴人應負侵權行為損
    害賠償責任。再者，被上訴人既未有上訴人所陳將其無故降職之行為，如前所述
    ，自亦無不法侵害上訴人行為，上訴人主張被上訴人應負侵權行為責任云云，顯
    不足採。因而上訴人依侵權行為損害賠償請求權請求被上訴人賠償精神上損害賠
    償三百萬元，亦屬無據。
六、綜上所述，上訴人主張被上訴人於七十七年六月二十八日將其升為十一職等專業
    工程師，復於七十七年八月一日無故將其調降為十職等，被上訴人不法侵害上訴
    人健康，均不足採，被上訴人抗辯上訴人之升等，應經總公司核復，上訴人於七
    十七年六月二十八日之異動通知書尚未生效，被上訴人亦無不法侵害上訴人健康
    ，尚屬可信。從而，上訴人本於勞動關係，請求被上訴人給付薪資及退休金差額
    二百零一萬零九百二十元，依侵權行為損害賠償請求權請求被上訴人賠償精神上
    損害三百萬元，均無理由，不應准許。其假執行之聲請亦失所附麗，應併予駁回
    。原審為上訴人敗訴之判決，及駁回其假執行之聲請，並無不合。上訴意旨指摘
    原判決不當，求予廢棄改判，為無理由，應予駁回。
七、本件事證已臻明確，兩造其餘攻擊防禦方法，核與本案之結論，不生影響，爰不
    一一贅述，附此敘明。
八、據上論結，本件上訴為無理由，依民事訴訟法第四百四十九條第一項、第七十八
    條，判決如主文。
中      華      民      國      九十    年      六      月    二十六    日
                                  勞工法庭第三庭
                                        審判長法  官  張  劍  男
                                              法  官  蔡  芳  齡
                                              法  官  蘇  芹  英
右正本係照原本作成。
如不服本判決，應於收受送達後二十日內向本院提出上訴書狀，其未表明上訴理由者
，應於提出上訴後二十日內向本院補提理由書狀（均須按他造當事人之人數附繕本）
上訴時應提出委任律師或具有律師資格之人之委任狀；委任有律師資格者，另應附具
律師及格證書及釋明委任人與受任人有民事訴訟法第四百六十六條之一第一項但書或
第二項（詳附註）所定關係之釋明文書影本。
中      華      民      國      九十    年      六      月    二十八    日
                                              書記官  黃      愛
附註：
民事訴訟法第四百六十六條之一（第一項、第二項）：
對於第二審判決上訴，上訴人應委任律師為訴訟代理人。但上訴人或其法定代理人具
有律師資格者，不在此限。
上訴人之配偶、三親等內之血親、二親等內之姻親，或上訴人為法人、中央或地方機
關時，其所屬專任人員具有律師資格並經法院認為適當者，亦得為第三審訴訟代理人
。
附表
  １、七十七年三月至七十七年六月：每月應得八萬七千一百七十七元減去實得八萬
      五千一百六十八元，計算四個月薪資差額為八千零三十六元。
  ２、七十七年七月至七十八年六月：每月應得八萬九千四百三十七元，減去實得八
      萬五千一百六十八元，計算十二個月薪資差額為五萬一千二百二十八元。
  ３、七十八年七月至七十九年六月：每月應得九萬一千六百九十七元，減去實得八
      萬五千一百六十八元，計算十二個月薪資差額為七萬八千三百四十八元。
  ４、七十九年七月至八十年六月：每月應得九萬三千九百五十七元，減去實得八萬
      五千一百六十八元，計算十二個月薪資差額為十萬五千四百六十八元。
  ５、八十年七月至八十一年六月：每月應得九萬六千二百十七元，減去實得八萬五
      千一百六十八元，計算十二個月薪資差額為十三萬二千五百八十八元。
  ６、八十一年七月至八十九年七月：每月應得九萬六千二百十七元，減去實得八萬
      五千一百六十八元，計算九十七個月薪資差額為一百零七萬一千七百五十三元
      。
  ７、八十九年退休時被告規定多發六個月薪資，每月應得九萬六千二百十七元，減
      去實得八萬五千一百六十八元，計算六個月薪資差額為六萬六千二百九十四元
      。
  ８、退休金差額：每月平均工資應為九萬六千二百十七元，減去實得八萬五千一百
      六十八元，計算四十五個基數，差額為四十九萬七千二百零五元。
  ９、以上總計薪資及退休金差額為二百零一萬零九百二十元。


司法院資訊處製作；財團法人民間司法改革基金會備份。
